---
title: "ADPS 2025Z --- Laboratorium 4 - rozwiązania"
author: "Krzysztof Symoniuk"
output:
  pdf_document: 
    latex_engine: xelatex
  html_document: default
  html_notebook: default
---

```{r, echo=FALSE}
pdf.options(encoding='ISOLatin2')
```

# Zadanie 1 (1,5 pkt)

## Treść zadania 

Dla kursu zamknięcia dolara amerykańskiego (USDPLN):

* Narysuj wykresy pudełkowe ilustrujące rozkłady kursu dla ostatnich sześciu miesięcy (osobno dla każdego miesiąca od czerwca 2025 do listopada 2025).

* Korzystając z metody analizy wariancji, zweryfikuj hipotezę o równości wartości średnich kursów w  ostatnich sześciu miesiącach. Skomentuj uzyskane wyniki.

* Przeprowadź analizę odstępstw od średniej metodami Tukeya i Bonferroniego. Skomentuj uzyskane wyniki.

* Przeprowadź testy prównujące kursy w ostatnich sześciu miesiącach, bez zakładania normalności ich rozkładów. Skomentuj uzyskane wyniki. 


## Rozwiązanie

```{r}
read_kursy = function(Symbol, dateStart, dateEnd) {
webLink = paste0('https://stooq.pl/q/d/l/?s=', Symbol, '&i=d')
fileName = paste0(Symbol, '.csv')
if(!file.exists(fileName)) {
download.file(webLink, fileName)
 }
df_Symbol = read.csv(fileName)
df_Symbol$Data = as.Date(df_Symbol$Data)
df_Symbol = df_Symbol[which(df_Symbol$Data >= dateStart & df_Symbol$Data <= dateEnd),]
df_Symbol = subset(df_Symbol, select = c(Data, Zamkniecie))
names(df_Symbol) = c('Data', Symbol)
df_Symbol }

dateStart = '2025-06-01'
dateEnd = '2025-11-30'

Symbol = 'USDPLN'
df_Symbol = read_kursy(Symbol, dateStart, dateEnd); df_Symbol
plot(USDPLN ~ Data, df_Symbol, type = 'l', col = 'blue',
xlab = 'Data', ylab = 'Kurs [zł]', main = Symbol )
grid()
df_Symbol_6 = read_kursy(Symbol, '2025-06-01', '2025-06-30');
boxplot(x1, x2, x3, x4, x5)
grid()
```
***

# Zadanie 2 (2 pkt)

## Treść zadania

Dla danych z ostatnich trzech miesięcy (od września do listopada 2025) korzystając z regresji liniowej wyznacz zależności:

* kursu EURPLN od kursów USDPLN, GBPPLN, AUDPLN, JPYPLN,

* kursu KGHM (KGH) od kursów EURPLN, USDPLN, GBPPLN. AUDPLN, JPYPLN. 

Oceń istotność poszczególnych zmiennych objaśniających w tak skonstruowanych modelach.

## Rozwiązanie

Tu umieść swoje rozwiązanie.

***

# Zadanie 3 (1,5 pkt.)

## Treść zadania

W pliku sprzedaz.txt znajdują się dane dotyczące wydatków na reklamę pewnej firmy (w tys. zł) i wartości sprzedaży jej produktów (w mln zł) w poszczególnych kwartałach.

* Metodą regresji liniowej wyznacz zależność pomiędzy wartością sprzedaży a wydatkami na reklamę. Na jednym wykresie narysuj punkty odpowiadające danym oraz prostą regresji. 

* Oblicz prognozowane wartości sprzedaży, jeśli wydatki na reklamę będą wynosiły: 300, 500, 700 tys. zł. Oszacuj odchylenie standardowe błędu z jakim wyznaczono prognozowane wartości sprzedaży dla poszczególnych wartości wydatków na reklamę.

* Dla danych z pliku sprzedaz.txt zbadaj czy lepszym modelem zależności między wartością wydatków na reklamę (w tys. zł) a wartością sprzedaży (w mln zł) byłaby zależność kwadratowa. Porównaj wartości współczynnika determinacji $R^2$ dla obu modeli. Nanieś odpowiednią linię przedstawiającą tę zależność na rysunek z danymi oraz prostą regresji wyznaczoną w poprzednim punkcie.

## Rozwiązanie

Tu umieść swoje rozwiązanie

***